【裁判字號】    89,台上,1140
【裁判日期】    890518
【裁判案由】    給付工程款
【裁判全文】
最高法院民事判決                              八十九年度台上字第一一四○號
    上  訴  人  呂發起營造有限公司
    法定代理人  許駿敏
    訴訟代理人  李春錦律師
    被 上訴 人  甲○○即旗山.
右當事人間請求給付工程款事件，上訴人對於中華民國八十八年一月十八日台灣高等
法院高雄分院第二審更審判決（八十七年度上更(二)字第九四號），提起上訴，本院判
決如左：
    主  文
原判決廢棄，發回台灣高等法院高雄分院。
    理  由
本件被上訴人主張：伊向上訴人承包台三線「手巾寮路燈基座工程」及「土庫段路燈
基座工程」，已施工完成。上訴人尚有工程尾款合計新台幣（下同）六十四萬九千九
百五十元未付，屢經催討未果。伊係因訴外人蔡萬川之引見承作系爭工程，工程進行
中蔡萬川亦以上訴人之名義監督工程，由伊直接向上訴人領取工程款，兩造間自有承
攬之合意。又蔡萬川自稱為上訴人之經理，以上訴人名義與伊訂立承攬契約，並由蔡
萬川於請款單工地主任欄簽名，伊開具發票持向上訴人請領工程款，上訴人均無反對
之表示且核以付款，若上訴人未授權蔡萬川對外招商，理應於請款時否認，並拒絕付
款，上訴人既明知蔡萬川以工地主任名義對外代理上訴人發包工程，而不為反對之表
示，依民法第一百六十九條前段規定，上訴人亦應負授權人之責任等情，爰依承攬法
律關係，求為命上訴人給付上開工程款並加付法定遲延利息之判決。
上訴人則以：伊向台灣省交通處公路局（下稱公路局）承攬台三線四二○Ｋ－四二三
Ｋ（簡稱「手巾寮」）、四二三Ｋ－四二七Ｋ（簡稱「土庫段」）道路拓寬工程後，
即將之轉包予訴外人蔡萬川承作，蔡某又將該路燈工程轉包被上訴人。因公路局規定
承包工程不得轉包，而向公路局虛報蔡萬川為工地主任，伊與被上訴人間並無任何承
攬關係存在。依民法第一百六十九條表見代理規定，被上訴人應就伊曾經表示授予蔡
萬川代理權，或實際知蔡萬川以伊名義分包工程而不為反對之事實，負舉證責任。又
被上訴人應蔡萬川之要約，承作系爭工程，受蔡萬川之監督，並曾收受蔡萬川交付之
其配偶林淑貞簽發之支票，乃係明知或可得而知蔡萬川非伊之代理人，伊毋庸負授權
人責任等語，資為抗辯。
原審維持第一審所為上訴人敗訴之判決，駁回其上訴，無非以：被上訴人主張其於八
十三年間承包「手巾寮路燈基座工程」及「土庫段路燈基座工程」，（此二工程同為
台三線，以手巾寮為起點，故將此二工程簡稱為「手巾寮路燈基座工程」），已施工
完成，尚有工程尾款合計六十四萬九千九百五十元未收取等情，業據提出未付款統一
發票二紙、蓋有上訴人印章之銷貨退回或折讓證明單（下稱折讓證明單）及完工驗收
證明單等件為證，並經證人周文俊證實，被上訴人之主張，堪信為真實。惟依上訴人
提出之系爭工程請款單、訴外人蔡萬川之妻林淑貞簽發之支票、匯款回聯條、被上訴
人出具之收取支票回執單，暨被上訴人請款單「申請廠商」欄並未蓋有旗山水電行（
即被上訴人）章等證物，足認上訴人所為其付款方式係由蔡萬川請款，並由伊直接付
款予蔡萬川，嗣為加強監督蔡萬川付款給其分包廠商，乃有直接通知蔡萬川之分包廠
商向伊領取蔡萬川已辦妥請款手續工程款之情形之辯解，為可採信。再審酌蔡萬川自
上訴人領取之工程款達三億餘元，預借工程款一千餘萬元等情，應認上訴人所辯系爭
工程由其轉包蔡萬川，蔡萬川再轉包被上訴人，為可採信。再按由自己行為表示以代
理權授與他人者，除第三人明知其無代理權或可得知者外，對第三人應負授權人責任
，此觀民法第一百六十九條規定自明。查上訴人於八十二年十一月十六日向公路局呈
報蔡萬川為伊工地現場負責人、被上訴人及其他承包商向上訴人公司請款時，由蔡萬
川於工地負責人欄簽名、承包商出具之發票抬頭為上訴人、上訴人多次以其支票支付
工程款，暨上訴人於被上訴人提出之折讓證明單上蓋章證明售貨退回等事實，為上訴
人所不爭，並有開工報告、請款單、支票、發票及折讓證明單等為證，復經上訴人會
計林秀俐於台灣高雄地方法院檢察署八十六年度偵續一字第四○號詐欺案偵查中證稱
，許駿敏（上訴人法定代理人）移民後，公司工程係由蔡萬川施工，工地之事由蔡萬
川負責，工地之「小包」亦係由蔡萬川轉包，甚多蔡萬川之工人至公司領款等語參酌
以觀，足見上訴人之行為已表示授權蔡萬川招攬被上訴人承作本件工程。而被上訴人
雖曾收受以蔡萬川之配偶林淑貞為發票人之支票，然否認因此知悉系爭工程係蔡萬川
轉包，以商場上以他人支票付款之情形甚夥之情形觀之，上訴人徒以該支票為林淑貞
名義而非上訴人名義，主張被上訴人知悉系爭工程為蔡萬川轉包，自非可採。又被上
訴人前此經由蔡萬川招攬而承作之工程均獲付款，上訴人曾多次以其支票付款，故被
上訴人亦不可得知蔡萬川未獲授權。從而，被上訴人依民法第一百六十九條規定主張
上訴人應負授權人責任給付本件工程款本息，為有理由，為其判斷之基礎。
按民事訴訟法第四百六十九條第六款所謂判決理由矛盾，係指其理由前後牴觸而言，
足為發回更審之原因。查原審先則認定系爭工程係由上訴人轉包訴外人蔡萬川，蔡萬
川再轉包於被上訴人，繼則又謂上訴人係以自己之行為表示以代理權授與蔡萬川，依
表見代理規定，應對被上訴人負授權人之責任，而認定承攬關係存在於兩造之間，上
訴人有支付系爭工程款之義務。其前後論斷相互牴觸，原判決即有判決理由矛盾之違
法。究竟被上訴人係向蔡萬川或上訴人承包系爭工程？亟待澄清。本院前次發回意旨
就此曾予指明，乃原審猶未注意及此，遽憑上揭理由為上訴人不利之判決，亦嫌疏略
。上訴論旨，執以指摘原判決不當，求予廢棄，非無理由，
據上論結，本件上訴為有理由，依民事訴訟法第四百七十七條第一項、第四百七十八
條第一項，判決如主文。
中      華      民      國    八十九    年      五      月      十八    日
                              最高法院民事第六庭
                                  審判長法官  朱  錦  娟
                                        法官  蘇  達  志
                                        法官  顏  南  全
                                        法官  陳  碧  玉
                                        法官  劉  福  聲
      右正本證明與原本無異
                                              書  記  官
中      華      民      國    八十九    年      五      月     三十一   日


司法院資訊處製作；財團法人民間司法改革基金會備份。
